臺灣高等法院刑事判決
108年度上訴字第4224號
上  訴  人  
即  被  告  葉紘均



上列上訴人即被告因詐欺等案件，不服臺灣臺北地方法院108年
度訴字第267號、第350號，中華民國108年11月14日第一審判決
（起訴案號：臺灣臺北地方檢察署107年度偵字第26921號、第27
864號，追加起訴及移送併辦案號：107年度偵字第28804號），
提起上訴，本院判決如下：
    主  文
上訴駁回。
    事實及理由
一、本案經本院審理結果，認第一審以上訴人即被告所為，就原
    判決附表編號一部分涉犯刑法第339條之4第1項第2款之3人
    以上共同詐欺取財罪及組織犯罪防制條例第3條第1項之參與
    犯罪組織罪，依刑法第55條規定，從一重之3人以上共同詐
    欺取財罪處斷；原判決附表編號二至八所示部分所為，則分
    別係犯刑法第339條之4第1項第2款之3人以上共同詐欺取財
    罪。就原判決附表編號一至七所示之罪，各判處有期徒刑1
    年2月，就原判決附表編號八所示之罪判處有期徒刑1年1月
    ，並定應執行有期徒刑1年10月。並就沒收部分，認扣案之O
    PPO廠牌手機1支（含門號0000000000號SIM卡1枚），為被告
    所有供犯罪所用之物，應依刑法第38條第2項前段宣告沒收
    。其認事用法、量刑及沒收之諭知均無不當，應予維持，除
    就不予諭知強制工作之理由補充、更正如後述外，均引用如
    附件第一審刑事判決書之記載。
二、被告上訴意旨略以：被告有意願與告訴人和解，且原審未依
    刑法第59條酌減其刑，請求撤銷原判決云云。惟：
　㈠按刑法第59條之酌量減輕其刑，必須犯罪另有其特殊之原因
    與環境，在客觀上足以引起一般同情，其情狀顯可憫恕，認
    為即予宣告法定最低刑期，猶嫌過重者，始有其適用。至於
    行為人之智識程度、手段、犯罪所生之危害及犯後態度是否
    良善，有無衷心悔悟等，僅屬同法第57條所規定，於法定刑
    內為科刑輕重之標準，並非酌量減輕其刑之事由（最高法院
    101 年度台上字第4530號判決、101年度台上字第5415號判
    決意旨參照）。查被告因積欠共同被告林子翔款項，而加入
    詐欺集團，業經被告自承在卷，顯見被告係因個人法秩序意
    識薄弱、思慮不週而為本件犯行，客觀上不足以引起一般之
    同情，揆諸上開法律規定及說明，自難認其犯罪之情狀顯可
    憫恕而有刑法第59條之適用，被告請求本院審酌該條規定酌
    量減輕其刑，核屬無據。
　㈡按量刑之輕重，係屬事實審法院得依職權自由裁量之事項，
    苟於量刑時，已依行為人之責任為基礎，並斟酌刑法第57條
    各款所列情狀，而未逾越法定範圍，又未濫用其職權，即不
    得遽指為違法。而刑罰之量定，屬法院自由裁量之職權行使
    ，應審酌刑法第57條所列各款事由及一切情狀，為酌量輕重
    之標準，並非漫無限制；量刑輕重係屬事實審法院得依職權
    自由裁量之事項，苟已斟酌刑法第57條各款所列情狀而未逾
    越法定刑度，不得遽指為違法；且如別無其他加重或減輕之
    原因，下級審量定之刑，亦無過重或失輕之不當情形，則上
    級審法院對下級審法院之職權行使，原則上應予尊重（最高
    法院106年度台上字第1538號、102年度台上字第2931號判決
    意旨參照）。查本件被告雖於準備程序時表示有與其他被害
    人和解之意願，然被告後續經合法傳喚均未到庭，亦未能與
    其他被害人達成和解並賠償損害，且原審已審酌被告不思以
    正當途徑賺取財物，貪圖一己不法私利，加入詐欺集團，對
    附表所示被害人詐取財物，侵害其等財產法益，嚴重破壞社
    會秩序，犯罪所致損害非輕，實應嚴予非難；且被告前另因
    3人以上共同犯詐欺取財罪，而經臺灣桃園地方法院以106年
    度訴字第1025號判決處有期徒刑1年、1年2月，應執行有期
    徒刑1年4月，緩刑3 年，甫於107年8月29日確定，其不思悛
    悔，竟僅隔約一月，又再加入本案詐欺集團，從事相同犯罪
    ，素行非佳；雖其於審理時坦認犯行，並與部分被害人達成
    和解，惟僅支付部分賠償金額後，即未遵期還款，犯後態度
    亦難謂良好，兼衡被告現年23歲，自述學歷為高中肄業，在
    家族經營之店面幫忙運送貨物、蔬菜，原本月薪新臺幣3至4
    萬元，現因受傷而僅餘新臺幣2萬多元，與父母同住等智識
    程度、生活狀況，可見其等年紀尚輕，教育程度非高，智慮
    未深等情，及其本案分工情節、涉案程度暨前述與部分被害
    人和解，已支付部分款項，使犯罪所生損害略有填補等一切
    情狀，量處如原判決附表所示之刑，並定應執行有期徒刑1
    年10月，顯已就量刑應審酌之一切情狀予以衡量審酌，其本
    於事實審之裁量職權所為之量刑，並無過重不當，或有何違
    反比例原則、平等原則、罪刑相當原則之情形。是被告上訴
    指摘原判決量刑過重等情，無理由，應予駁回。
三、關於不予諭知強制工作之理由
　㈠按「發起、主持、操縱或指揮犯罪組織者，處3年以上10年以
    下有期徒刑，得併科新臺幣1億元以下罰金；參與者，處 6
    月以上5年以下有期徒刑，得併科新臺幣1千萬元以下罰金。
    但參與情節輕微者，得減輕或免除其刑。」、「犯第1項之
    罪者，應於刑之執行前，令入勞動場所，強制工作，其期間
    為3年。」，雖為組織犯罪防制條例第3條第1項、第3項所明
    文。然上開條例第3條第3項宣告刑前強制工作部分，並未依
    個案情節，區分行為人是否具有反社會的危險性及受教化矯
    治的必要性，一律宣付刑前強制工作3年。然則，衡諸該條
    例所規定之強制工作，性質上原係對於有犯罪習慣，或因遊
    蕩、懶惰成習而犯罪者，所為之處置，修正後該條例既已排
    除常習性要件，從而，本於法律合憲性解釋原則，依司法院
    釋字第471號關於行為人有無預防矯治其社會危險性之必要
    ，及比例原則等與解釋意旨不相衝突之解釋方法，為目的性
    限縮，對犯該條例第3條第1項之參與犯罪組織罪者，視其行
    為之嚴重性、表現之危險性、對於未來行為之期待性，以及
    所採措施與預防矯治目的所需程度，於有預防矯治其社會危
    險性之必要，且符合比例原則之範圍內，由法院依該條例第
    3條第3項規定，一併宣告刑前強制工作（最高法院刑事大法
    庭108年度台上大字第2306號裁定意旨參照）。
　㈡查本案被告加入由林子翔及真實姓名、年籍均不詳、綽號「
    中哥」等人之成年詐欺集團成員所主持、操縱及指揮，具有
    持續性、牟利性之詐欺集團犯罪組織即本案詐欺集團，擔任
    「收簿手」即領取裝有銀行帳戶提款卡之包裹，或「車手」
    即持提款卡提領詐得款項等工作，而與本案詐欺集團成員共
    同詐欺告訴人，所為固非可取，惟與破壞金融秩序之重大吸
    金案相較，尚難認已達嚴重危害社會之程度。且復查無證據
    足認其於本案為警查獲後，尚有相類犯行，自難僅憑其此部
    分加重詐欺犯行，遽認其有犯罪習慣。至其因欠缺正確工作
    觀念而犯本案加重詐欺犯行，改正其詐欺犯行之有效方法，
    應在於提供適當之更生教育及保護、就業機會及社會扶助等
    ，並非僅有執行強制工作之保安處分一途，是依比例原則，
    並綜合其所表現之危險性及對其未來之期待性等情，應認對
    其宣告有期徒刑之刑，已與其本案犯行之處罰相當，而足收
    懲儆之效，尚無併予宣告強制工作以預防矯治其社會危險性
    之必要。原判決於理由內雖載稱：本案被告雖觸犯組織犯罪
    防制條例第3條第1項後段之罪，惟因與同一行為所犯刑法第
    339條之4第1項第2款之三人以上共同犯詐欺罪為想像競合而
    為未宣告之罪，揆諸首揭說明，即無從依同條例同條第3 項
    規定宣告強制工作之保安處分等語，雖有瑕疵，然於判決結
    果不生影響，尚無為此撤銷原判決之必要，附此敘明。
四、本件被告經合法傳喚，無正當之理由不到庭，依刑事訴訟法
    第371條之規定，不待其陳述逕行判決，附此敘明。
據上論斷，應依刑事訴訟法第373條、第368條、第371條，判決
如主文。
本案經檢察官游明慧提起公訴及追加起訴，檢察官孟玉梅到庭執
行職務。
中　　華　　民　　國　　109 　年　　7 　　月　　8 　　日
                  刑事第二十一庭審判長法　官  許宗和
                                      法　官  黃惠敏
                                      法　官  章曉文
以上正本證明與原本無異。
如不服本判決，應於收受送達後20日內向本院提出上訴書狀，其
未敘述上訴之理由者並得於提起上訴後20日內向本院補提理由書
（均須按他造當事人之人數附繕本）「切勿逕送上級法院」。
                                      書記官  陳媖如
中　　華　　民　　國　　109 　年　　7 　　月　　13　　日
附錄本案論罪科刑法條
中華民國刑法第339條之4
犯第339 條詐欺罪而有下列情形之一者，處1年以上7年以下有期
徒刑，得併科1百萬元以下罰金：
一、冒用政府機關或公務員名義犯之。
二、三人以上共同犯之。
三、以廣播電視、電子通訊、網際網路或其他媒體等傳播工具，
    對公眾散布而犯之。
前項之未遂犯罰之。

組織犯罪防制條例第3條
發起、主持、操縱或指揮犯罪組織者，處3年以上10年以下有期
徒刑，得併科新臺幣1億元以下罰金；參與者，處6月以上5年以
下有期徒刑，得併科新臺幣1千萬元以下罰金。但參與情節輕微
者，得減輕或免除其刑。
具公務員或經選舉產生之公職人員之身分，犯前項之罪者，加重
其刑至二分之一。
犯第1項之罪者，應於刑之執行前，令入勞動場所，強制工作，
其期間為3年。
前項之強制工作，準用刑法第90條第2項但書、第3項及第98條第
 2項、第3項規定。
以言語、舉動、文字或其他方法，明示或暗示其為犯罪組織之成
員，或與犯罪組織或其成員有關聯，而要求他人為下列行為之一
者，處3年以下有期徒刑，得併科新臺幣3百萬元以下罰金：
一、出售財產、商業組織之出資或股份或放棄經營權。
二、配合辦理都市更新重建之處理程序。
三、購買商品或支付勞務報酬。
四、履行債務或接受債務協商之內容。
前項犯罪組織，不以現存者為必要。
以第5項之行為，使人行無義務之事或妨害其行使權利者，亦同
。
第5項、第7項之未遂犯罰之。